【裁判字號】    95,上國易,1
【裁判日期】    951122
【裁判案由】    國家賠償
【裁判全文】
臺灣高等法院高雄分院民事判決         95年度上國易字第1號
上  訴  人  乙○○
訴訟代理人  陳萬呈律師
被  上訴人  高雄縣政府
法定代理人  甲○○
訴訟代理人  柯尊仁律師
複  代理人  黃偉欽律師
上列當事人間國家賠償事件，上訴人對於中華民國95年7 月24日
臺灣高雄地方法院94年度國更(一)字第1 號所為判決，提起上訴，
本院於民國95年11月8日言詞辯論終結，判決如下：
    主  文
上訴駁回。
第二審訴訟費用由上訴人負擔。
    事實及理由
一、上訴人起訴主張：上訴人所有坐落高雄縣阿蓮鄉○○段第19
    號面積2769平方公尺之土地，先後於民國（下同）87年11月
    、88年6 月，遭阿蓮鄉公所與被上訴人未經徵收即為占用，
    興建堤防通道、鋼筋擋土牆（面積為1328.25 平方公尺）、
    及橋樑等公共設施（面積為48.83 平方公尺），共計
    1377.08 平方公尺，上開土地應依土地法第231 條規定於占
    用前完成徵收，並以87、88年間上開土地之公告現值（每平
    方公尺1300元）加徵4 成，即250 萬6285元為徵收金額，然
    被上訴人於91年8 月28日、92年6 月16日始為徵收，並違法
    依91年、92年之土地公告現值（每平方公尺950 元）加徵4
    成為徵收計算標準，而以6 萬4944元徵收橋樑用地、167 萬
    3595元徵收堤防及擋土牆等用地。被上訴人所屬之公務員違
    法怠於徵收，致上訴人受有延宕徵收之遲延利息損害46萬元
    （即徵收金額250 萬6285元，自應為徵收之87年11月、88年
    6 月至實際徵收之91年8 月28日、92年6 月16日止以週年利
    率5%計算之遲延利息，上訴人僅以46萬元為請求），及土地
    徵收差額76萬7746元等損害，爰依國家賠償法第2 條之規定
    ，請求被上訴人賠償上訴人上開損害，並求為判決；被上訴
    人應給付上訴人46萬元，及76萬7746元，及其中76萬7746元
    自92年6 月16日起至清償日止按週年利率5%計算之利息；請
    准供擔保宣告假執行。
二、被上訴人則以：原為上訴人所有之上開土地之徵收，依法須
    經內政部核定，被上訴人於接獲內政部91年4 月24日台內地
    字第0910065785號函、92年4 月7 日台內地字第0920069785
    號函告准予徵收後，即依法辦理徵收公告，並依土地徵收條
    例第30條依照徵收當期之公告土地現值補償地價之規定，依
    當期（91年、92年）核計發放補償費，被上訴人並無延宕徵
    收，上訴人請求延宕徵收之利息，及所造成補償金減少之徵
    收價差及利息，並無理由。又上訴人以被上訴人應於87、88
    年占用前徵收，至93年4 月3 日上訴人請求時已罹於時效，
    況上訴人就其土地徵收前遭占有之損害，另為訴訟請求被上
    訴人及阿蓮鄉公所賠償，業經鈞院93年度上國易字第3 號（
    應為93年度上國易字第1 號）審理判決，現上訴最高法院中
    （已經最高法院發回），是上訴人之請求顯無理由等語資為
    抗辯，並聲明：上訴人之訴駁回；如受不利之判決，被上訴
    人願供擔保，請准免為假執行。
三、原審判決上訴人敗訴，上訴人不服，於本院上訴聲明：(一)原
    判決廢棄。(二)被上訴人應給付上訴人122 萬7746元，及其中
    76萬7746元自92年6 月16日起至清償日止按年息5%計算之利
    息。(三)第一、二審訴訟費用由被上訴人負擔。
    被上訴人則答辯聲明：(一)上訴駁回。(二)訴訟費用由上訴人負
    擔。
四、兩造不爭執事項：
  (一)上訴人所有坐落高雄縣阿蓮鄉○○段第19號地號土地，其中
    面積48.83 平方公尺、面積1328.25 平方公尺，分別為被上
    訴人辦理田厝排水五米版橋工程、及高雄縣阿蓮鄉公所辦理
    玉庫村田厝排水護岸工程所為徵收之土地，分於88年6 月、
    87年11月，經阿蓮鄉公所，被上訴人未經徵收即予占用，興
    建工程。
  (二)被上訴人接獲內政部91年4 月24日台內地字第0910065785號
    函、92年4 月7 日台內地字第0920069785號函告准予徵收後
    ，即就系爭高雄縣阿蓮鄉○○段第19號地號土地面積48.83
    平方公尺、面積1328.25 平方公尺部分，辦理徵收公告，而
    於91年8 月28日、92年6 月16日，分依91年、92年之土地公
    告現值為徵收計算標準，而以64,944元、1,673,595 元為徵
    收。
  (三)上訴人所有坐落高雄縣阿蓮鄉○○段第19號地號土地，於87
    、88年間公告現值為每平方公尺1,300 元；於91、92年間之
    公告現值為每平方公尺950元。
五、本件之爭點在於：上訴人主張，被上訴人延宕徵收之利息，
    及所造成補償金減少徵收價差及利息，是否合於國家賠償法
    第2 條之要件，茲析述如下：
  1.按國家賠償法第2 條第2 項前段所定公務員於執行職務、行
    使公權力時，因故意或過失不法侵害人民自由或權利者，國
    家應負損害賠償責任，應具備行為人須為公務員、須為
    執行職務行使公權力之行為、須係不法之行為、須行為
    人有故意過失、須侵害人民之自由或權利、須不法行為
    與損害之發生有相當因果關係之要件，始足相當（最高法院
    90年度台上字第371 號裁判意旨參照）；又國家賠償法第2
    條第2 項後段所謂公務員怠於執行職務，係指公務員對於被
    害人有應執行之職務而怠於執行者而言。換言之，法律係為
    保護人民生命、身體及財產等法益，且法律對主管機關應執
    行職務行使公權力之事項規定明確，該管機關公務員依此規
    定對可得特定之人所負作為義務已無不作為之裁量餘地，猶
    因故意或過失怠於執行職務，致特定人之自由或權利遭受損
    害，被害人得依國家賠償法第2 條第2 項後段，向國家請求
    損害賠償，司法院大法官會議釋字第469 號解釋參照。
  2.再按土地徵收流程，依土地法及土地徵收條例規定，應由需
    用土地人擬具詳細徵收計畫書，並附具徵收土地圖冊或土地
    改良物清冊及土地使用計畫圖，送由中央主管機關核准；中
    央主管機關於核准徵收土地或土地改良物後，應將原案通知
    該管直轄市或縣（市）主管機關；直轄市或縣（市）主管機
    關於接到中央主管機關通知核准徵收案時，應即公告，並以
    書面通知土地或土地改良物所有權人及他項權利人，徵收土
    地應補償之地價及其他補償費，應於公告期滿15日內發給之
    ；被徵收土地或土地改良物之所有權人，對於其土地或土地
    改良物之權利義務，於應受之補償費發給完竣時終止，土地
    法第222 條、第227 條、第233 條、第235 條暨土地徵收條
    例第13條、第14條、第18條、第19條、第20條第1 項本文、
    第21條分別定有明文。是土地徵收既須依土地法所定徵收程
    序辦理，辦理徵收之預算亦須經上級機關核准，在行政裁量
    範圍內，不得逕指被上訴人不辦理徵收即屬不法，而應負國
    家賠償法所定賠償責任（最高法院78年度台上字第1357號判
    判參照）。
  3.土地之徵收，既由主管機關視需要及財政、經費等考量，依
    土地法、土地徵收條例規定之程序為之，並辦理徵收預算亦
    需經上級機關核准，就土地徵收時程自有一定之裁量範圍，
    並非土地所有權人請求，必然即時為之。被上訴人於接獲內
    政部91年4 月24日台內地字第0910065785號函、92年4 月7
    日台內地字第0920069785號函告准予徵收後，即依法辦理徵
    收公告，並經地價評議委員會評議後，於法定時間內核計並
    發放補償費，不能認有何怠於執行職務之情形。上訴人雖另
    主張，阿蓮鄉公所、被上訴人於87、88年間即占用施工，違
    反土地法第231 條規定，應於占用前即為徵收等語，按「需
    用土地人應俟補償地價及其他補償費發給完竣後，方得進入
    被徵收土地內工作，但水利事業，因公共安全急需使用者，
    不在此限。」，土地法第231 條固有明文，然此規定係規範
    需用土地機關使用被徵收土地之權限限制，是阿蓮鄉公所、
    被上訴人縱於徵收前先行占有，亦係是否無權占有上訴人上
    開土地之問題，為另一問題，上訴人應另依其他法律關係請
    求補救以謀解決（實際上，上訴人已另依無權占有及國家賠
    償法第2 條第2 項，第3 條第1 項規定，對被上訴人及阿蓮
    鄉公所起訴請求給付相當於租金之損害金及回復原狀，此有
    最高法院通知書在卷可稽，且為兩造所不爭執之事實）。被
    上訴人之行為與土地徵收之程序、時程無關，更難認土地所
    有人依此規定則具有請求應予即時徵收之公法上請求權，或
    該管機關依此規定對土地所有人負有即時徵收之作為義務，
    故而上訴人主張被上訴人應於87年11月、88年6 月完成徵收
    程序發放補償金，竟怠於徵收，應負國家賠償責任，尚屬無
    據。
  4.又按土地徵收條例第30條規定：「被徵收之土地，應按照徵
    收當期之公告土地現值，補償其地價」。被上訴人於接獲內
    政部上開91年4 月24日台內地字第0910065785號函、92年4
    月7 日台內地字第0920069785號函告准予徵收後，即依法辦
    理徵收公告，而依土地徵收條例第30條規定，以當期（91年
    、92年）之土地公告現值加計4 成為核計標準，而發放補償
    費64,944元、1,673,595 元為徵收，被上訴人所為之徵收程
    序及計算標準，並無違法，上訴人主張，被上訴人應依國家
    賠償法第2 條第2 項前段負國家賠償責任，尚無可採。
六、綜上，被上訴人或所屬公務員並無因故意過失之不法行為或
    任何怠於執行職務之行為甚明，無合於國家賠償法第2 條第
    2 項之要件，自毋庸依前開規定對上訴人負國家損害賠償責
    任，上訴人依國家賠償法第2 條第2 項規定，請求被上訴人
    給付460,000 元，及767,746 元，及其中767,746 元自92年
    6 月16日起至清償日止按週年利率5%計算之利息，自屬無據
    ，原審連同其假執行之聲請予以駁回，並無不當，上訴意旨
    求予廢棄改判，為無理由，應予駁回。
七、據上論結，本件上訴為無理由，依民事訴訟法第449 條第1
    項、第78條，判決如主文。
中    華    民    國    95    年    11    月    22    日
                            民事第四庭
                                審判長法官  蔡文貴
                                法      官  徐文祥
                                法      官  黃科瑜
以上正本證明與原本無異。
本判決不得上訴。
中    華    民    國    95    年    11    月    23    日
                                書  記  官  葉淑華
                                                      Ｆ


司法院資訊處製作；財團法人民間司法改革基金會備份。
